【裁判字號】    95,智上,56
【裁判日期】    970129
【裁判案由】    侵權行為損害賠償
【裁判全文】
臺灣高等法院民事判決                  95年度智上字第56號
上  訴  人    威博實業有限公司
法定代理人    乙○○
訴訟代理人    黃秀珠律師
被 上 訴人    新諾威工業有限公司
兼法定代理人  甲○○
共      同
訴訟代理人    徐偉律師
上列當事人間請求侵權行為損害賠償事件，上訴人對於中華民國
95年8月30日臺灣桃園地方法院95年度智字第9號第一審判決提起
上訴，本院於97年1月15日言詞辯論終結，判決如下：
    主  文
上訴駁回。
第二審訴訟費用由上訴人負擔。
    事實及理由
一、本件上訴人主張：
    (一)伊係以生產創意禮品、贈品為業，於民國89年即生產銷售
      西洋棋、雙路棋、骰子、飛鏢、骨牌（下稱系爭遊戲產品
      ），伊所創作之系爭遊戲產品，有別於傳統多以塑膠或木
      製材質製作，且質感粗糙，無美感可言，伊為表現傳統遊
      戲亦得以現代及流行感之風貌呈現，而首創以鋁製精緻材
      質製作，並加入金色、銀色之對比配色，表現出傳統產品
      所無法呈現之精緻美感，使產品兼具實用性與欣賞性，是
      系爭遊戲產品係具有原創性之美術著作。另美術著作並未
      限制不得以機械或模具製造，是依著作權法第13條第1項
      之規定，自可推定伊為系爭產品美術著作之著作人，而享
      有著作權。而被上訴人新諾威工業有限公司（下稱被上訴
      人新諾威公司）於91年間向伊訂購系爭遊戲產品並要求伊
      提供樣品，當時伊因擔心被上訴人新諾威公司將抄襲伊之
      產品，故僅先提供幾件樣品，嗣被上訴人新諾威公司於91
      年12月26日寄發電子郵件向伊承諾表示不會抄襲伊之產品
      ，伊始陸續提供樣品。而92、93年間，被上訴人新諾威公
      司曾以小量訂單向伊定貨，但至93年3月下單後，即未再
      向伊訂貨。詎於94年間，伊發現被上訴人新諾威公司竟違
      背承諾完全抄襲伊之遊戲產品外觀，此有伊之產品型錄與
      被上訴人新諾威公司之產品型錄可供比對，其中編號1至
      編號20之產品，兩者外觀完全相同；另上訴人新諾威公司
      以較低之價格與伊競爭，甚至搶走伊之國外客戶（如墨西
      哥客戶PROMOCIONALES EXCLUSIVOSSA.DEC.V.），致伊遭
      受重大之損失。又被上訴人新諾威公司於93年3月至95年5
      月之出口報單，查得其侵害上訴人之產品而獲利68萬6379
      元，於96年間又獲利6萬8,481元，合計為75萬4,860元。
    (二)又被上訴人新諾威公司明知伊對系爭遊戲產品享有著作權
      ，未經伊同意即製造生產與伊外觀完全相同之產品，顯屬
      故意且情節重大，被上訴人新諾威公司以重製之方式侵害
      伊之著作權，已違反著作權法第3條第5款之規定，依著作
      權法第88條之規定，被上訴人新諾威公司應對伊負有損害
      賠償之責任。
    (三)另被上訴人新諾威公司高度仿襲伊之產品，即屬榨取他人
      努力成果，不符合商業競爭倫理，為不公平競爭行為，且
      如完全一致之抄襲，不須判斷有無致交易相對人混淆誤認
      之因素，被上訴人新諾威公司已構成公平交易法第24條之
      不公平競爭行為，依公平交易法第31條、第32條之規定，
      亦應負損害賠償責任。
    (四)再依著作權法第88條及公平交易法第32條之規定，伊得以
      被上訴人新諾威公司所受之利益計算損害額，並因被上訴
      人新諾威公司係故意行為請求酌定損害額以上之賠償，因
      被上訴人新諾威公司侵害伊之著作權及不公平競爭之情事
      ，致伊至少受有新台幣（下同）300萬元之損害，伊就其
      中300萬元先對被上訴人新諾威公司請求損害賠償。此外
      ，爰依民法第28條及公司法第23條第2項規定，對被上訴
      人新諾威公司之負責人即被上訴人甲○○請求連帶負損害
      賠償。又為向大眾澄清被上訴人之不公平競爭等行為，伊
      自得依公平交易法第34條及著作權法第89條規定請求被上
      訴人負擔費用，將本件民事判決全文刊載於中國時報及聯
      合報等情，求為命被上訴人應連帶給付上訴人300萬元，
      及自起訴狀繕本送達之翌日起至清償日止，按年息百分之
      5 計算之利息，暨被上訴人應將本件判決全文刊登於中國
      時報、聯合報之第一版，以與同版面新聞內文相等大小字
      體刊登各一日之判決（原審為上訴人敗訴之判決，上訴人
      聲明不服提起上訴）。並上訴聲明：(一)原判決廢棄。(二)被
      上訴人等應連帶給付上訴人300萬元，及自起訴狀繕本送
      達之翌日起至清償日止，按年息百分之5計算之利息。(三)
      被上訴人等應負擔費用將本判決全文，刊登於中國時報、
      聯合報之第一版，以與同版面新聞內文相等大小字體刊登
      各一日。
二、被上訴人則以：
    (一)上訴人所主張之著作物並未享有著作權：
      1.上訴人之系爭遊戲產品乃自古以來古人智慧所發明，早
        已流通市面甚久，系爭遊戲產品既係沿襲他人既有之設
        計或創意，且於系爭遊戲產品先前市面上即已有相仿產
        品之生產及銷售，故系爭遊戲產品非上訴人所獨有之創
        作；又以模具製作或機械製造可多量生產者，屬工業產
        品，並不具有原創性，非著作權法第3條第1項第1款所
        定之著作，難認係美術工藝品之美術著作。
      2.上訴人迄今尚未舉證證明系爭遊戲產品之原創性，其所
        執為享有著作權之文件僅有其產品型錄，此外別無其它
        。
      3.上訴人指摘被上訴人新諾威公司製造與其相仿之益智遊
        戲產品云云，然被上訴人新諾威公司之產品除益智遊戲
        產品外，尚包括文具用品、鋁箱等，且均非自行生產製
        造，而係向第三人所購買，有進口報單可稽（見原審本
        卷第186頁至195頁）。上訴人既無法證明被上訴人新諾
        威公司有自行製造之行為，其上開指摘，自不足取。
      4.又被上訴人新諾威公司之所以轉向其他廠商購買，實因
        威博（香港）公司供貨不穩，交易不順利所致，衡諸常
        情，被上訴人新諾威公司向他人購買並無不合常理之處
        。是上訴人指摘被上訴人新諾威公司違背承諾，故意抄
        襲並製造銷售相仿產品云云，實與事實相悖。
   (二)被上訴人新諾威公司並無違反公平交易法第24條之情事：
     1.公平交易法僅有在中華民國管轄區域範圍內之事業活動
       始受公平交易法之規範。上訴人自起訴迄今除提出一份
       威博（香港）公司之產品型錄外，均未曾提出其產品於
       國內廣泛行銷之證據，或其產品廣為國內消費者所熟知
       之事證，而被上訴人新諾威公司之產品亦均係出口至外
       國，並未進入國內市場銷售，自無公平交易法之適用。
     2.又系爭遊戲產品為市場上所習見之益智遊戲產品，該產
       品不具顯著性，更無法為商品來源之表徵，客觀上無使
       消費者產生混淆誤認之虞。且上訴人自始僅提出一份境
       外公司之產品型錄，此外無任何證據顯示其在國內之交
       易行為符合上開原則，本件自無公平交易法第24條之適
       用。
     3.再依本院向財政部台北關稅局調閱上訴人自91年1月至96
       年7月16日之進口報單影本，其進口之數量及營業稅額均
       甚低，甚至有許多月份均掛零，且上訴人始終不願提供
       出口報單及統一發票等資料，顯見上訴人公司在國內之
       營業行為甚少，上訴人所稱被上訴人新諾威公司之行為
       ，顯不足以影響我國之公平交易秩序。
   (三)依損害賠償之法理，主張損害賠償之人必須受有損害，及其
     所受損害與行為之間具有相當因果關係，始得請求賠償。然
     上訴人迄今並未證明被上訴人新諾威公司有侵害其著作權
     及違反公平交易法之情事，即遽然主張300萬元之損害賠償
     ，於法無據。又上訴人主張依被上訴人新諾威公司93年3月
     至96年間之出口報單，查得被上訴人新諾威公司此段期間
     銷售之系爭產品銷售額共為75萬4,860元，惟此乃正常之商
     業行為，並非所謂之不法所得，況銷售額並非利潤，兩者
     有天壤之別，且依財政部所公佈的同業利潤標準，該行業
     之利潤僅約7~10%，上訴人逕以銷售額充作被上訴人新諾威
     公司之所得利益，當與實際情形有極大差距等語，資為抗
     辯。並答辯聲明：(一)上訴駁回。(二)如受不利之判決，願預
     供擔保請准宣告免為假執行。
三、兩造不爭執事項：
    (一)被上訴人新諾威公司自91年底至93年初，曾向威博實業（
      香港）公司下單購買系爭遊戲產品，而非向上訴人訂購。
    (二)原證四（見原審本卷第148頁）電子郵件係與威博（香港
      ）公司往來之電子郵件，與上訴人無涉，並對其形式真正
      不爭執。
    (三)原證二（見原審本卷第20頁至第22頁）被上訴人新諾威公
      司之產品型錄為真正，被上訴人新諾威公司確有銷售起訴
      狀附表所整理之20項商品。
    (四)原證一產品型錄（見原審本卷第14頁至第19頁）至多僅能
      證明其有銷售商品之事，並對該產品型錄之形式真正不爭
      執等事實，為兩造所不爭執（見本院卷(二)第50、51頁之筆
      錄），且有被上訴人新諾威公司向威博實業（香港）公司
      下單購買系爭遊戲產品之訂單、電子郵件、被上訴人新諾
      威公司之產品型、上訴人公司之產品型錄可證（見原審本
      卷第164頁至第179頁之被證十五、第148頁、第20頁至第
      22頁、第14頁至第19頁），堪信為真實。
四、本件經依民事訴訟法第463條準用同法第270條之1第1項第3
    款規定，整理並協議簡化爭點後，兩造同意就本院96年11月
    12日準備程序中，兩造協議簡化之爭點為辯論範圍（見本院
    卷(二)第51頁之筆錄）。茲就各爭點及本院判斷，分述如下：
    (一)按當事人主張有利於己之事實者，就其事實有舉證之責任
      ，民事訴訟法第277條前段定有明文。又民事訴訟如係由
      原告主張權利者，應先由原告負舉證之責，若原告先不能
      舉證，以證實自己主張之事實為真實，則被告就其抗辯事
      實即令不能舉證，或其所舉證據尚有疵累，亦應駁回原告
      之請求（最高法院17年上字第917號判例要旨參照）。復
      按著作權法第88條規定：「因故意或過失不法侵害他人之
      著作財產權或製版權者，負損害賠償責任。數人共同不法
      侵害者，連帶負賠償責任」，其性質為侵權行為損害賠償
      ，是須加害人有故意或過失始能成立。準此，原告如欲依
      著作權法之相關規定向被告求償，除須證明被告有故意或
      過失外，尚應舉證證明其確實受有損害及該損害結果與被
      告之加害行為間有相當因果關係等要件始符合。
    (二)關於系爭遊戲產品是否具備原創性而享有著作權？被上訴
      人新諾威公司是否有侵害上訴人之著作權？被上訴人新諾
      威公司如有侵害上訴人之著作權，其行為是否故意且情節
      重大？被上訴人新諾威公司與其負責人即被上訴人甲○○
      是否須負連帶損害賠償？經查：
      1.按著作權法所稱之著作，係指屬於文學、科學、藝術或
        其他學術範圍之創作，美術著作為本法所稱著作之例示
        ，著作權法第3條第1項第1款、第5條第1項第4款分別定
        有明文。是必具有原創性之人類精神上創作，且達足以
        表現作者之個性或獨特性之程度者，始享有著作權，而
        受著作權法之保護。另按「著作權法第5條第1項各款著
        作內容例示」之第2條第 (四)款規定，美術工藝品亦屬
        美術著作之一，而所謂美術工藝品係指「應用美術技巧
        以手工製作與實用物品結合而具有裝飾性價值，可表現
        思想感情之單一物品之創作，例如手工捏製之陶瓷作品
        、手工染織、竹編、草編等均屬之。特質為一品製作，
        亦即為單一之作品，如係以模具或機械製造可多量生產
        者，則屬工業產品，並非著作權法第3條第1項第1款之
        著作，自難認係美術工藝品之美術著作」（見本院卷(二)
        第100頁所附之內政部81年11月20日 (81)台內著字第
        8124412號函參照）。
      2.上訴人主張系爭遊戲產品具有原創性，係屬著作權法第
        5條第1項第4款之美術工藝品之美術著作，且美術著作
        未限制不得以機械或模具製造云云。惟查，系爭遊戲產
        品係以機器方法多量製造，雖非可以機器製造而遽否定
        其原創性，惟依前揭內政部81年11月20日 (81)台內著
        字第8124412號函釋，系爭遊戲產品既非單一作品，其
        乃多量製造而非單一之作品，自應屬工業產品。況上訴
        人並未就系爭遊戲產品具原創性予以舉證，僅空言系爭
        遊戲產品乃首創以鋁製精緻材質製作，並加入金色、銀
        色之對比配色，而表現出傳統產品所無法呈現之精緻美
        感云云，然上訴人所舉之證人江慧芬證述：「（問：威
        博公司的產品色彩上與一般產品有何不同？）答：我個
        人認為材質不一樣，外觀沒有什麼不同，大同小異。關
        於顏色的部分，威博公司可以設計自己的顏色，最主要
        買家不會在意何顏色。」、「（問：棋類遊戲產品是鋁
        製品，是否只有威博公司一家？）答：我個人認為應該
        不會，大陸那邊應該也有，我可以確定威博產品種類比
        較多，大陸那邊沒有那麼多，至於何者先做出鋁製產品
        我不確定，大約都是3至5年。」等語（見本院卷(一)第
        109、110頁之筆錄），尚難據為有利於上訴人之認定。
        是以系爭遊戲產品之外觀既與一般產品大同小異，雖其
        材質為鋁製，惟因鋁製遊戲產品並非罕見，且非上訴人
        所獨創，其精神作用仍未達相當程度而足以表現出作者
        之個性或其獨特性，實難認定系爭遊戲產品確係具有原
        創性之美術著作。
      3.又上訴人雖主張被上訴人新諾威公司係以重製之方式侵
        害上訴人之著作權，並稱：「……依被證十七進口報單
        （見原審本卷第186頁至第195頁）所載貨號，僅有八項
        產品與本件有關（起訴狀附表序號2、3、4、5、7、9、
        17、18），尚有十二項產品被上訴人新諾威公司並未提
        出進口報單，且查其進口之貨品均為『CASE』及外盒，
        並非包含棋子之完整成品，故被上訴人新諾威公司進口
        者僅係半成品，更可證明被上訴人新諾威公司實係在國
        外委託第三人製造部分半成品後再進口組裝製造成品銷
        售之事實。又被上訴人新諾威公司於被證一至被證十三
        及被證十四（見原審本卷第45頁至第129頁、第156頁至
        第163頁）提出有多家第三人生產銷遊戲產品之網路資
        料，唯獨無被證十七進口報單（見原審本卷第186頁至
        第195頁）之出貨人SHAOGUAN YOUYINGTRADING CO.,LTD
        銷售相關產品之資料，亦可證明被上訴人新諾威公司絕
        不可能係向該第三人購買成品，而係委託該第三人製造
        」云云，惟此均係上訴人臆測之辭，仍無法具體或直接
        舉證證明被上訴人新諾威公司確有委託第三人製造之重
        製之行為。準此，系爭遊戲產品既無法認定具有原創性
        ，自不得享有著作權。且上訴人亦無法舉證證明被上訴
        人新諾威公司有故意且情節重大而侵害其著作權之行為
        。是上訴人主張被上訴人新諾威公司以重製之方式侵害
        伊公司系爭遊戲產品之美術著作權，被上訴人新諾威公
        司與其負責人即被上訴人甲○○應負連帶損害賠償云云
        ，殊不足取。
    (三)關於被上訴人新諾威公司是否有違反公平交易法第24條之
      情事？或低價競爭之行為？被上訴人新諾威公司如有違反
      公平交易法，其與公司負責人即被上訴人甲○○應賠償上
      訴人之損害金額為何？經查：
      1.按公平交易法固係國內法，依屬地主義原則，凡中華民
        國領域內之事業活動皆受該法之規範，但在國外發生之
        行為，對中華民國領域之交易市場有影響者，亦適用該
        法，惟仍須依前揭舉證責任分配原則負舉證之責。又按
        公平交易第24條規定：「除本法另有規定者外，事業亦
        不得為其他足以影響交易秩序之欺罔或顯失公平之行為
        」，此條文之規定係公平交易法對於不公平競爭規範之
        概括條款，須行為顯然構成不公平競爭始具該當性。復
        按「行政院公平交易委員會對於公平交易法第二十四條
        案件之處理原則」第7條規定，本條所稱「顯失公平」
        ：係指「以顯失公平之方法從事競爭或商業交易者」，
        其常見之具體內涵主要包括「不符合商業競爭倫理之不
        公平競爭之行為」，其中之「榨取他人努力成果」則包
        含攀附他人商譽、高度抄襲之行為。而就攀附他人商譽
        言，須判斷是否為公平交易法第24條所保護之商譽，應
        考量該品牌是否於市場上具有相當之知名度，且市場上
        之相關業者或消費者會產生一定品質之聯想；另就判斷
        高度抄襲而言，應綜合考量該項抄襲是否達「完全一
        致」或「高度近似」之程度；抄襲人所付出之努力成
        本與因而取得之競爭優勢或利益之關聯性及相當性；及
        遭抄襲之標的於市場競爭上之獨特性及占有狀態。惟
        公平交易法第24條雖非以故意為要件，然依前揭說明，
        上訴人仍須舉證證明被上訴人新諾威公司確有上開行為
        ，且其確實符合上開要件始屬相當。
      2.上訴人雖主張被上訴人新諾威公司高度抄襲伊之系爭遊
        戲產品，係屬榨取伊之努力成果，不符合商業競爭倫理
        ，為不公平競爭之行為，是違反公平交易法第24條云云
        。惟上訴人迄未提出任何有關被上訴人新諾威公司之行
        為對其系爭遊戲產品在國內交易秩序有何影響之證明，
        易言之，如被上訴人新諾威公司之行為未對國內之交易
        秩序造成影響，則非我國公平交易法所得適用之範圍，
        是本件是否得適用公平交易法已有疑議。又上訴人僅提
        出威博實業（香港）公司及被上訴人新諾威公司之產品
        型錄各一份（見原審本卷第14頁至第19頁原證一威博實
        業（香港）公司之產品型錄、第20頁第23頁原證二被上
        訴人新諾威公司之產品型錄），惟此尚難證明被上訴人
        新諾威公司有抄襲上訴人之系爭產品之行為。且上訴人
        復不能證明系爭遊戲產品在市場競爭上之獨特性及占有
        狀態，自難遽認被上訴人新諾威公司有何榨取上訴人之
        努力成果之行為。
      3.承前所述，上訴人迄今未舉證證明系爭遊戲產品之原創
        性，其所執為享有著作權之文件僅有其產品型錄，此外
        別無他物。縱系爭遊戲產品享有著作權，但由上訴人所
        提出之產品型錄（見原審本卷第14頁至第19頁之原證一
        之產品型錄）、電子郵件（見原審本卷第148頁之原證
        四之郵件），均係威博實業（香港）公司所有而非上訴
        人所有，雖威博實業（香港）公司之負責人與上訴人公
        司之負責人為兄弟關係，但法律上究係不同權利主體（
        亦非公司法上所定義之關係企業），故上訴人無權就系
        爭遊戲產品主張任何權利。至威博實業（香港）公司是
        否得向被上訴人請求，此乃另一法律問題，附此敘明。
      4.上訴人另主張被上訴人新諾威公司有低價競爭而與其墨
        西哥客戶交易之情形，惟自由經濟活動本是開放合理之
        商業競爭，苟非以法律所不許之方式，尚難逕認其係違
        法。且依「行政院公平交易委員會對於公平交易法第二
        十四條案件之處理原則」之規定，低價競爭亦非所謂公
        平交易法第24條所規定之「欺罔」或「顯失公平」之行
        為。況如前所述，公平交易法所得規範乃國內交易秩序
        ，至於國際間之交易活動如未影響國內交易秩序，應無
        適用該法之餘地。
      5.另上訴人援引最高行政法院94年判字第2032號判決（見
        本院卷(一)第55頁至第58頁之判決--即商品外觀高度抄襲
        商品表徵之案例），據為被上訴人新諾威公司違反公平
        交易法第24條規定云云。惟判斷商品外觀是否近似或高
        度抄襲，應以該商品外觀是否具有高度顯著性及獨特性
        ，且足以作為商品外觀之表徵為判斷依據。然上訴人之
        系爭遊戲產品外觀並不具顯著性與獨特性，實難認定具
        有原創性之美術著作，已如前述。是本件自與上開判決
        實例不盡相同。
      6.準此，尚難遽認被上訴人新諾威公司確有足以影響交易
        之顯失公平之行為，是上訴人以被上訴人新諾威公司違
        反公平交易法第24條為由，依公平交易法第31條、第32
        條及民法第28條、公司法第23條第2項規定，請求被上
        訴人新諾威公司與其負責人即被上訴人甲○○應負連帶
        損害賠償，自屬無據。
五、綜上所述，上訴人請求(一)被上訴人新諾威公司與其負責人即
    被上訴人甲○○應連帶給付上訴人300萬元，及自起訴狀繕
    本送達之翌日起至清償日止，按年息百分之5計算之利息。
    (二)被上訴人新諾威公司、甲○○應負擔費用將本判決全文，
    刊登於中國時報、聯合報之第一版，以與同版面新聞內文相
    等大小字體刊登各一日，自非正當，均屬不應准許。從而原
    審所為上訴人敗訴之判決，並無不合。上訴論旨仍執陳詞指
    摘原判決不當，求予廢棄改判，為無理由，應駁回其上訴。
六、兩造其餘之攻擊或防禦方法及所用之證據，經本院斟酌後，
    認為均不足以影響本判決之結果，無庸逐一論列。
七、據上論結，本件上訴為無理由，依民事訴訟法第449條第1項
    、第78條，判決如主文。
中    華    民    國    97    年    1     月    29    日
                  民事第七庭
                      審判長法  官  鄭三源
                            法  官  邱  琦
                            法  官  王聖惠
正本係照原本作成。
上訴人如不服本判決，應於收受送達後20日內向本院提出上訴書
狀，其未表明上訴理由者，應於提出上訴後20日內向本院補提理
由書狀（均須按他造當事人之人數附繕本）上訴時應提出委任律
師或具有律師資格之人之委任狀；委任有律師資格者，另應附具
律師資格證書及釋明委任人與受任人有民事訴訟法第466條之1第
1項但書或第2項（詳附註）所定關係之釋明文書影本。
中    華    民    國    97    年    1     月    29    日
                            書記官  陳樂觀
附註：
民事訴訟法第466條之1（第1項、第2項）：
對於第二審判決上訴，上訴人應委任律師為訴訟代理人。但上訴
人或其他法定代理人具有律師資格者，不在此限。
上訴人之配偶、三親等內之血親、二親等內之姻親，或上訴人為
法人、中央或地方機關時，其所屬專任人員具有律師資格並經法
院認為適當者，亦得為第三審訴訟代理人。


司法院資訊處製作；財團法人民間司法改革基金會備份。
